臺灣高雄地方法院刑事判決　　　　　　　　　　　　九十一年度訴字第二六七號
　　公　訴　人　臺灣高雄地方法院檢察署檢察官
　　被　　　告　己○
　　被　　　告　丙○○
　　被　　　告　壬○○
　　被　　　告　辛○○
　　被　　　告　戊○○○
　　被　　　告　丁○○
　　　　　（原名吳金靜）
　　被　　　告　庚○○
　　被　　　告　甲○○
　　選任辯護人　許清連
　　　　　　　　鄭淑貞
　　　　　　　　林鴻駿
　　被　　　告　乙○○
　　選任辯護人　許再定
右列被告因違反公司法案件，經檢察官提起公訴（九十年度偵字第一七六五０號、九
十一年度偵緝字第二三、三二、三九、四０、四一號），本院判決如左：
    主  文
己○、丙○○、壬○○、辛○○、戊○○○、丁○○、庚○○、甲○○、乙○○共同
連續公司負責人公司應收之股款，股東並未實際繳納，而以申請文件表明收足，己○
處罰金新臺幣陸萬元，丁○○、乙○○各處罰金新臺幣伍萬元，丙○○、壬○○、辛○○、戊○○○、庚○○、甲○○各處罰金新臺幣參萬元，如易服勞役均以銀元參佰
元即新臺幣玖佰元折算壹日。
    事  實
一、己○於民國八十二年四月間籌設資本額為新臺幣（下同）一億九千萬元之「育賢
    鋼鐵股份有限公司」（以下簡稱育賢公司），並擔任負責人，明知其與丙○○、
    壬○○、辛○○、戊○○○四人並未實際出資，且公司申請設立登記，對股東應
    收之股款應確實繳納，不得僅以申請文件表明收足，詎其竟與丙○○、壬○○、
    辛○○、戊○○○四人基於共同未實際繳納股款而以申請文件表明收足之概括犯
    意聯絡，並未實際收足前揭股東應繳交之股款，為取得育賢公司設立所需之存款
    證明，竟連續於八十二年四月二十六日以「育賢鋼鐵股份有限公司籌備處」之名
    義，至高雄市第五信用合作社 (現為板信商業銀行新興分行)設立編號0000－000
    －000000帳戶，並於當日存入一億九千萬元，作為已收足股款之證明，嗣委託會
    計師曾繁軾（已死亡）於八十二年四月六日製作不實之「育賢鋼鐵股份有限公司
    資產負債表查核報告書」及育賢公司股東名冊，載明己○、丙○○、壬○○、辛○○、戊○○○四人分別繳納股款五千七百萬元、三千五百萬元、二千八百五十
    萬元、五百萬元、三百萬元，再於八十二年四月二十八日持前揭不實之股款繳納
    證明即上開活期存款存摺記載、育賢公司股東名冊、資產負債表，向經濟部申請
    核發育賢公司執照，並經經濟部於八十二年五月一日核准設立登記後，即於同日
    提領前揭帳戶內之存款，提領後無餘額，有礙公司資本之充足。己○並基於前揭
    概括之犯意，於育賢公司存續期間，分別於附表編號二、三、四之時間，與丁○○（原名吳金靜）、丙○○、壬○○、黃進玉、辛○○、戊○○○等人，基於共
    同前揭犯行之意思聯絡，明知其等並未實際繳納股款，仍製作前揭股東已繳款股
    款（繳納數額詳如附表編號二、三、四）之不實股東名冊，據以向經濟部申請變
    更登記，並經經濟部於附表編號二、三、四之時間核准變更登記，亦有礙公司資
    本之充足。
二、丁○○（原名吳金靜）明知其與附表編號五之股東己○、丙○○、戊○○○、壬○○、辛○○、庚○○、甲○○等八人並未實際繳納股款，竟於八十五年九月二
    十五日基於共同為前揭犯行之意思聯絡，將育賢公司負責人變更為丁○○，並於
    同日製作不實之育賢公司股東名冊，載明丁○○、己○、丙○○、戊○○○、壬○○、辛○○、庚○○、甲○○分別繳納股款一千五百萬元、一千一百萬元、一
    千萬元、一千萬元、一千萬元、五百萬元、五百萬元、一百五十萬元，據以向經
    濟部申請變更登記，並經經濟部於八十五年十月二十二日核准變更登記，有礙公
    司資本之充足。丁○○並基於前揭犯行之概括犯意，於育賢公司存續期間，分別
    於附表編號六、七、八之時間，與己○、丙○○、戊○○○、壬○○、辛○○、
    庚○○、甲○○等人，基於共同為前揭犯行之意思聯絡，明知其等並未實際繳納
    股款，仍製作前揭股東已繳款股款（繳納數額詳如附表編號六、七、八）之不實
    股東名冊，據以向經濟部申請變更登記，並經經濟部於附表編號六、七、八之時
    間核准變更登記，亦有礙公司資本之充足。
三、乙○○明知其與附表編號九之股東辛○○、甲○○、庚○○、己○、丁○○、戊○○○、壬○○等八人並未實際繳納股款，竟於八十六年三月二十日與其等基於
    共同為前揭犯行之意思聯絡，將育賢公司負責人變更為乙○○，並於同日製作不
    實之育賢公司股東名冊，載明乙○○辛○○、甲○○、庚○○、己○、丁○○、
    戊○○○、壬○○分別繳納股款五百六十萬元、一千零六十萬元、一百五十萬元
    、五百六十萬元、二十萬元、七百六十萬元、二十萬元、二十萬元，據以向經濟
    部申請變更登記，並經經濟部於八十六年四月九日核准變更登記，有礙公司資本
    之充足。乙○○並基於概括之犯意，於育賢公司存續期間，分別於附表編號十、
    十一、十二、十三之時間，與辛○○、甲○○、庚○○、己○、丁○○、戊○○○、壬○○等人，基於共同犯罪之意思聯絡，明知渠等並未實際繳納股款，仍製
    作內含前揭股東已繳款股款（繳納數額詳如附表編號十、十一、十二、十三）之
    不實股東名冊，據以向經濟部申請變更登記，並經經濟部於附表編號十、十一、
    十二、十三之時間核准變更登記，亦有礙公司資本之充足。
四、案經臺灣高雄地方法院檢察署檢察官偵查起訴。
    理  由
一、訊據被告己○對於右揭事實坦承不諱，被告丙○○、壬○○、辛○○、戊○○○
    、丁○○、庚○○、甲○○、乙○○則對於掛名股東人頭及並未實際出資乙節坦
    承不諱，惟辯稱對於有無繳足股款及資金流向、業務經營均不知情，並無犯意聯
    絡及行為分擔云云。惟查：
  (一)按共同實施犯罪行為之人，在合同意思範圍以內，各自分擔犯罪行為之一部，相
    互利用他人之行為，以達其犯罪之目的者，即應對於全部所發生之結果，共同負
    責。最高法院二十八年上字第三一一０號判例可資參照。
  (二)右揭事實有經濟部育賢公司登記卷二宗、歷次股東出資與變動登記資料、育賢公
    司籌備處於高雄市第五信用合作社編號 0000-000-000000號存摺影本、交易明細
    各一件為證。
  (三)且據被告丙○○、壬○○、辛○○、戊○○○、丁○○、庚○○、甲○○、乙○○於本院審理時坦承並未實際繳納股款，被告己○亦自白稱其他共同被告實際上
    並沒有出資等語，核與前開書證顯示之內容及右揭事實相符。
  (四)被告丙○○、壬○○、辛○○、戊○○○、丁○○、庚○○、甲○○、乙○○亦
    均供承將證件及印章交予被告己○辦理，被告丁○○及乙○○亦自白知悉被告己○要將其登記為育賢公司董事長，亦與前開書證顯示之內容及右揭事實相符。
  (五)被告丙○○、壬○○、辛○○、戊○○○、丁○○、庚○○、甲○○、乙○○雖
    未參與育賢公司實際經營，惟其既同意被告己○將其登記為育賢公司董事長或股
    東，且明知實際上並未繳納股款，被告丙○○、壬○○、辛○○、戊○○○、丁○○、庚○○、甲○○、乙○○與被告己○間確有犯意聯絡，其將證件及印章交
    予被告己○之行為，則為犯罪行為一部份之分擔，依前開判例意旨，被告丙○○
    、壬○○、辛○○、戊○○○、丁○○、庚○○、甲○○、乙○○對於被告己○
    犯行所生之全部結果，應與被告己○共同負責。
  (六)綜上所述，本件事證明確，被告己○、丙○○、壬○○、辛○○、戊○○○、丁○○、庚○○、甲○○、乙○○犯行堪以認定，應依法論科。
二、又按連續數行為而犯同一罪名者，為連續犯，以一罪論，故於連續犯罪之際，遇
    法律有變更，其一部涉及舊法，一部涉及新法時，即應逕依最後行為時之法律處
    斷，無所謂行為後法律變更之可言，尤無適用刑法第二條第一項之餘地。最高法
    院八十二年度台非字第九八號判決可資參照。查被告己○、丙○○、壬○○、辛○○、戊○○○、丁○○、庚○○、甲○○、乙○○為附表編號一至編號九之行
    為後，公司法第九條第三項雖曾於八十六年六月二十五日修正公布，惟其等所為
    前開行為與附表編號十至編號十三之行為為連續犯關係，依前揭最高法院判決要
    旨觀之，應逕依最後行為時之法律處斷，附此敘明。
三、又查被告最後一次行為後，公司法已於九十年十一月十二日修正公布，將修正前
    第九條第三項規定移列為同條第一項，法定刑由五年以下有期徒刑、拘役或科或
    併科新臺幣六萬元以下罰金，修正為五年以下有期徒刑、拘役或科或併科新臺幣
    五十萬元以上二百五十萬元以下罰金，新舊法比較結果，以舊法即八十六年六月
    二十五日修正公布之公司法第九條第三項規定有利於被告，依刑法第二條第一項
    但書規定，應適用八十六年六月二十五日修正公布之公司法第九條第三項處斷。
    被告己○、丙○○、戊○○○、丁○○、辛○○、甲○○、乙○○於為附表所示
    之各該行為時，均曾擔任育賢公司董事，依公司法第八條第一項規定，均為育賢
    公司負責人，公訴人誤認擔任董事長者始為股份有限公司之負責人，僅以被告己○、丁○○及乙○○為育賢公司負責人，尚有未洽，附此敘明。
四、核被告己○、丙○○、辛○○、戊○○○、丁○○、甲○○、乙○○所為，係犯
    八十六年六月二十五日修正公布之公司法第九條第三項之未實際繳納股款而以申
    請文件表明收足罪。被告壬○○、庚○○雖未擔任育賢公司董事，並非育賢公司
    負責人，惟其既與被告己○共同實施犯罪，依刑法第三十一條第一項規定，仍以
    共犯論。被告丙○○、壬○○、辛○○、戊○○○、丁○○、庚○○、甲○○、
    乙○○與被告己○間就上揭犯行，有犯意之聯絡及行為之分擔，為共同正犯。被
    告己○、丙○○、壬○○、辛○○、戊○○○、丁○○、庚○○、甲○○、乙○○先後多次犯行，時間緊接，觸犯構成要件相同之罪名，顯係基於概括犯意為之
    ，依連續犯規定論以一罪，並依法加重其刑。審酌被告己○、丙○○、壬○○、
    辛○○、戊○○○、丁○○、庚○○、甲○○、乙○○近十年內並無前科，素行
    尚稱良好，本案尚非虛設公司行號，因被告己○設立育賢公司為家族企業，被告
    丙○○、壬○○、辛○○、戊○○○、丁○○、庚○○、甲○○、乙○○基於親
    誼提供證件資料供被告己○充作人頭，以符合修正前公司法股東人數之規定，而
    被告己○受會計師不當誘導，因一時失慮致罹刑典，及被告犯後坦承犯行，態度
    尚稱良好，對社會經濟秩序影響尚非重大等一切情狀，各量處如主文所示之刑，
    並分別諭知易服勞役折算標準。
據上論斷，應依刑事訴訟法第二百九十九條第一項前段、八十六年六月二十五日修正
公布之公司法第九條第三項、刑法第十一條前段、第二條、第三十一條第一項、第二
十八條、第五十六條、第四十二條第二項，罰金罰鍰提高標準條例第二條，判決如主
文。
本案經檢察官劉昀到庭執行職務。
中      華      民      國    九十一    年     十一     月     十五     日
                                  臺灣高雄地方法院刑事第二庭
                                      法  官  陳業鑫
右正本證明與原本無異。
如不服本判決，應於判決送達後十日內，向本院提出上訴狀。
                                      書記官  陳素徵
中      華      民      國    九十一    年     十一     月     十八     日
附表：
┌──┬────┬────┬─────────────┬────┬────┐
│編號│申請登記│申請登記│不實之股東繳款(新臺幣)明細│核准登記│登記項目│
│    │日      │之負責人│                          │日      │        │
├──┼────┼────┼─────────────┼────┼────┤
│一  │82.04.28│己  ○  │己  ○        五千七百萬元│82.05.01│設立登記│
│    │        │        │丙○○        三千五百萬元│        │        │
│    │        │        │壬○○    二千八百五十萬元│        │        │
│    │        │        │辛○○            五百萬元│        │        │
│    │        │        │戊○○○          三百萬元│        │        │
├──┼────┼────┼─────────────┼────┼────┤
│二  │83.07.06│己  ○  │己  ○            七千萬元│83.07.12│變更登記│
│    │        │        │丙○○            四千萬元│        │        │
│    │        │        │戊○○○          一千萬元│        │        │
│    │        │        │壬○○            四千萬元│        │        │
│    │        │        │吳金靜        一千五百萬元│        │        │
│    │        │        │辛○○            五百萬元│        │        │
├──┼────┼────┼─────────────┼────┼────┤
│三  │83.09.14│己  ○  │己  ○        七千五百萬元│83.09.27│變更登記│
│    │        │        │丙○○            四千萬元│        │        │
│    │        │        │戊○○○          一千萬元│        │        │
│    │        │        │壬○○            四千萬元│        │        │
│    │        │        │吳金靜        一千五百萬元│        │        │
│    │        │        │辛○○            五百萬元│        │        │
├──┼────┼────┼─────────────┼────┼────┤
│四  │83.10.12│己  ○  │己  ○        七千五百萬元│83.10.14│變更登記│
│    │        │        │丙○○            四千萬元│        │        │
│    │        │        │戊○○○          一千萬元│        │        │
│    │        │        │壬○○            四千萬元│        │        │
│    │        │        │吳金靜        一千五百萬元│        │        │
│    │        │        │辛○○            五百萬元│        │        │
├──┼────┼────┼─────────────┼────┼────┤
│五  │85.09.25│吳金靜  │吳金靜        一千五百萬元│85.10.22│變更登記│
│    │        │        │己○          一千一百萬元│        │        │
│    │        │        │丙○○            一千萬元│        │        │
│    │        │        │戊○○○          一千萬元│        │        │
│    │        │        │壬○○            一千萬元│        │        │
│    │        │        │辛○○            五百萬元│        │        │
│    │        │        │庚○○            五百萬元│        │        │
│    │        │        │甲○○        一百五十萬元│        │        │
├──┼────┼────┼─────────────┼────┼────┤
│六  │85.10.09│吳金靜  │吳金靜        一千九百萬元│85.11.05│變更登記│
│    │        │        │己○              一百萬元│        │        │
│    │        │        │丙○○            一百萬元│        │        │
│    │        │        │戊○○○          一百萬元│        │        │
│    │        │        │壬○○            一百萬元│        │        │
│    │        │        │辛○○            一千萬元│        │        │
│    │        │        │庚○○            五百萬元│        │        │
│    │        │        │甲○○        一百五十萬元│        │        │
├──┼────┼────┼─────────────┼────┼────┤
│七  │85.10.20│吳金靜  │吳金靜            一千萬元│86.01.11│變更登記│
│    │        │        │己○              二十萬元│        │        │
│    │        │        │丙○○            二十萬元│        │        │
│    │        │        │戊○○○          二十萬元│        │        │
│    │        │        │壬○○            二十萬元│        │        │
│    │        │        │辛○○        一千萬元│        │        │
│    │        │        │庚○○            五百萬元│        │        │
│    │        │        │甲○○        一百五十萬元│        │        │
├──┼────┼────┼─────────────┼────┼────┤
│八  │86.03.03│吳金靜  │吳金靜        七百六十萬元│86.03.20│變更登記│
│    │        │        │己○              二十萬元│        │        │
│    │        │        │丙○○            二十萬元│        │        │
│    │        │        │戊○○○          二十萬元│        │        │
│    │        │        │壬○○            二十萬元│        │        │
│    │        │        │辛○○      一千零六十萬元│        │        │
│    │        │        │庚○○        五百六十萬元│        │        │
│    │        │        │甲○○        一百五十萬元│        │        │
├──┼────┼────┼─────────────┼────┼────┤
│九  │86.03.20│乙○○  │乙○○        五百六十萬元│86.04.09│變更登記│
│    │        │        │辛○○      一千零六十萬元│        │        │
│    │        │        │甲○○        一百五十萬元│        │        │
│    │        │        │庚○○        五百六十萬元│        │        │
│    │        │        │己○              二十萬元│        │        │
│    │        │        │吳金靜        七百六十萬元│        │        │
│    │        │        │戊○○○          二十萬元│        │        │
│    │        │        │壬○○            二十萬元│        │        │
├──┼────┼────┼─────────────┼────┼────┤
│十  │86.07.03│乙○○  │乙○○    一千五百六十萬元│86.07.15│變更登記│
│    │        │        │辛○○    一千五百四十萬元│        │        │
│    │        │        │甲○○        六百五十萬元│        │        │
│    │        │        │庚○○      一千零四十萬元│        │        │
│    │        │        │己○              二十萬元│      │        │
│    │        │        │吳金靜        七百六十萬元│        │        │
│    │        │        │戊○○○          二十萬元│        │        │
│    │        │        │壬○○            二十萬元│        │        │
├──┼────┼────┼─────────────┼────┼────┤
│十一│86.08.14│乙○○  │乙○○    二千一百六十萬元│86.09.05│變更登記│
│    │        │        │辛○○    一千五百四十萬元│        │        │
│    │        │        │甲○○          八百十萬元│        │        │
│    │        │        │庚○○      一千零四十萬元│        │        │
├──┼────┼────┼─────────────┼────┼────┤
│十二│89.02.28│乙○○  │乙○○    一千一百六十萬元│89.03.10│變更登記│
│    │        │        │辛○○    一千五百四十萬元│        │        │
│    │        │        │甲○○      四百三十五萬元│        │        │
│    │        │        │庚○○      一千零四十萬元│        │      │
│    │        │        │壬○○            二十萬元│        │        │
├──┼────┼────┼─────────────┼────┼────┤
│十三│89.03.15│乙○○  │乙○○    一千一百六十萬元│89.03.24│變更登記│
│    │        │        │辛○○    一千五百四十萬元│        │        │
│    │        │        │甲○○      四百三十五萬元│        │        │
│    │        │        │庚○○      一千零四十萬元│        │        │
│    │        │        │壬○○            二十萬元│        │        │
└──┴────┴────┴─────────────┴────┴────┘
附錄本案論罪科刑條文：
八十六年六月二十五日修正公布之公司法第九條
公司設立登記後，如發現其設立登記或其他登記事項，有違法情事時，公司負責人各
處一年以下有期徒刑、拘役或科或併科新臺幣六萬元以下罰金。
公司負責人對於前項登記事項，為虛偽之記載者，依刑法或特別刑法有關規定處罰。
公司應收之股款，股東並未實際繳納，而以申請文件表明收足，或股東雖已繳納而於
登記後將股款發還股東，或任由股東收回者，公司負責人各處五年以下有期徒刑、拘
役或科或併科新臺幣六萬元以下罰金。
前三項裁判確定後，由法院檢察處通知中央主管機關撤銷其登記。
